【裁判字號】    90,家訴,105
【裁判日期】    901228
【裁判案由】    所有權移轉登記等
【裁判全文】
臺灣高雄地方法院民事判決  九十年度家訴字第一○五號
    原      告  戊○○
    訴訟代理人  甲○○
    被      告  丙○○
                丁○○
    訴訟代理人  乙○○○
右當事人間請求所有權移轉登記等事件，本院判決如左：
    主    文
被告丙○○、丁○○應分別將坐落高雄縣美濃鎮○○段六五二一地號、地目田、面積
二五五五平方公尺，於九十年六月四日經高雄縣美濃地政事務所所為之所有權移轉登
記塗銷。
原告其餘之訴駁回。
訴訟費用由被告負擔二分之一，餘由原告負擔。
原告假執行之聲請駁回。
      事     實     及     理     由
一、原告起訴主張：被告為原告之孫，於民國九十年三月間夥同其母乙○○○，至原
    告住處要求將坐落高雄縣美濃鎮○○段六五二一地號、地目田、面積二五五五平
    方公尺之土地全部贈與被告兄第二人共有，原告遂請被告等人前去黃桂香代書處
    商談結果，被告答應每個月應支付原告夫婦新台幣（下同）三千元作為生活費用
    ，原告遂將前開土地移轉所有權予被告二人共有，並交由被告使用。然被告迄未
    給付原告分文，未履行贈與所附負擔，亦對贈與人有扶養義務而不履行，原告以
    起訴狀繕本之送達為撤銷贈與之意思表示，即對於上開贈與之債權、物權行為均
    予撤銷，爰依民法第七六七條請求塗銷前開土地所有權移轉登記，將土地交還原
    告等語。並聲明：(一)被告應將坐落高雄縣美濃鎮○○段六五二一號，地目田，面
    積二五五五平方公尺權利範圍各二分之一，於民國九十年六月四日所為以贈與為
    原因之所有權移轉登記予以塗銷。並將該土地將還原告占有。(二)訴訟費用由被告
    負擔。(三)願供擔保請准宣告假執行。
二、被告則以：移轉土地時並未約定給付生活費三千元，事後代書打電話說原告要求
    每月給付三千元，伊乃同意，後來問原告現在要不要拿，原告說慢一點再拿，他
    現在還有錢，所以伊只有在過年過節及婆婆生日時才拿錢給原告，因為原告沒有
    向伊說要拿三千元，加上現在伊沒錢，所以也沒給他。不承認切結書中附註條件
    ，辦登記前就有給原告十萬元，有收據，故本件土地是買賣，不是贈與，十萬元
    也不是辦理登記補貼金，況且原告既同意被告在系爭土地上蓋房子，理應將土地
    移轉登記與被告，前幾年伊也曾給原告七十萬元，原告又有老年津貼，已經夠用
    ，伊沒辦法再給他三千元，系爭土地確實現由被告使用中，倘原告要撤銷贈與，
    要加倍返還十萬元，六十萬元遺產及系爭土地之借貸負擔都要償還等語置辯。並
    聲明：請求駁回原告之訴，訴訟費用由原告負擔。
三、原告主張於九十年三月十九日將系爭座落高雄縣美濃鎮○○段六五二一地號土地
    ，面積二五五五平方公尺，以贈與為原因移轉所有權與被告二人各取得應有部分
    二分之一，經高雄縣美濃地政事務所於九十年六月四日完成所有權登記，並發給
    被告丙○○編號九０美地字第二九四一號所有權狀、發給被告丁○○編號九０美
    地字第二九四二號所有權狀等情，查與其提出之土地登記謄本（附九十年度雄調
    字第一四五號卷內）相符，且為被告所不爭執，自堪信為真實。從而，本件所應
    審究者：(一)系爭土地之所有權移轉原因是否為贈與；(二)約定贈與時是否有合意約
    定被告每月給付原告三千元之負擔；(三)原告主張被告未履行負擔而撤銷系爭土地
    贈與有無理由；(四)被告所稱原告應加倍返還十萬元及償還六十萬元及系爭土地擔
    保之債務等同時履行抗辯有無理由；(五)原告請求被告塗消系爭土地之所有權登記
    有無理由；(六)原告請求被告返還系爭土地有無理由。
    經查：
    (一)據被告提出由原告於九十年三月十九日出具之收據記載「茲向乙○○○收到辦
      理土地登記補貼金新台幣壹拾萬圓正，具收人（即原告）無條件絕無異議同意
      將本人所有土地坐落美濃鎮○○段六五二一地號、田、零二五五五公頃全部之
      土地贈與登記給乙○○○枝子丁○○、丙○○各持分二分之一取得」等語，核
      與系爭土地登記謄本所記載之移轉原因「贈與」相符，原告就此辯稱係以十萬
      元為代價向原告買得系爭土地云云，與上開證據不符，復未提出提出其他證據
      以實其所辯，自不足採，是堪認原告主張系爭土地之移轉原因係贈與為真。
    (二)據被告丙○○、丁○○及其母親乙○○○立據之九十年三月十九日切結書附註
      條件中載明「二、立切結書人每個月應支付新台幣三千元正給雙親做生活費無
      訛」等語，核與被告共同訴訟代理人乙○○○於九十年十月二十三日本院言詞
      辯論時陳稱：「（問：移轉時有無約定給付生活費每月三千元？）沒有，是事
      後代書打電話要求說我公公要每月三千元，我說好吧三千元」等語（見本院該
      日言詞辯論筆錄）相符，顯係對於原告主張有約定每月給付三千元之事實予以
      自認，嗣後乙○○○於本院九十年十二月十一日言詞辯論時固辯稱上開切結書
      中附註條件為原告私自所加，不予承認云云，然其未依民事訴訟法第二七九條
      第三項之規定提出證據證明其自認與事實不符，原告就此亦未表示同意，是其
      撤銷自認自不生效，所辯尚難採信。是原告主張系爭土地贈與時有約定被告應
      每月給付原告三千元之負擔為可採。
    (三)按「贈與附有負擔者，如贈與人已為給付而受贈人不履行其負擔時，贈與人得
      請求受贈人履行其負擔或撤銷贈與。」民法第四一二條第一項定有明文。是受
      贈人不履行負擔時，贈與人自得擇一請求履行負擔或撤銷贈與，其中撤銷贈與
      部分，因無法律規定需由受贈人以訴為之，贈與人撤銷贈與時以意思表示向受
      贈人為之即可。
      本件原告主張被告自九十年三月十九日起即未履行每月三千元之負擔，被告就
      此並不爭執至今未履行每月給付原告三千元之負擔，惟辯稱原告有答應緩給，
      然其未依本院於九十年十月二十三日言詞辯論期日諭知之應於十五日內提出證
      據，且於九十年十二月十一日當庭陳稱以先前給付十萬元之收據為證據，並無
      其他證據等語，然查該十萬元為補貼系爭土地辦理移轉登記之補貼費用，已如
      前述，與每月應履行之給付三千元負擔不同，而被告於九十年九月三日到場接
      受調解時，已由原告當場陳述訟爭要點，嗣由簡易庭移送本院審理時，被告亦
      經原告當庭陳述本件起訴之事實及依據之民法第四一二條第一項撤銷贈與之意
      思表示，原告於九十年十二月十一日提出準備書狀亦載明撤銷系爭土地贈與之
      意思表示，且為被告當庭收受，是原告主張依民法第四一二條第一項規定撤銷
      興土地贈與之意思表示既已生效，原告就此另主張依民法第四一六條第一項規
      定撤銷贈與之意思表示即無庸予以審酌，併此敘明。
    (四)次按「因契約互負債務者，於他方當事人未為對待給付前，得拒絕自己之給付
      。」此為民法第二六四條第一項前段所明定。本件被告辯稱原告如要撤銷贈與
      ，需將十萬元加倍返還，並將前收之六十萬元及系爭土地負擔債務償還始可云
      云，惟查被告所稱並非原告因系爭土地贈與契約所負債務，被告自不得援以為
      同時履行抗辯，是被告所辯，尚不足採。
    (五)再按「法律行為經撤銷者，視為自始無效。」民法第一一四條第一項可資參照
      。本件原告既已將系爭土地贈與被告之意思表示撤銷，參諸前揭規定，系爭土
      地之所有權移轉行為自始無效，亦即系爭土地之所有權人係原告，然系爭土地
      之所有權人仍登記為被告丙○○、丁○○各有應有部分二分之一之記載，對原
      告行使所有權自有妨礙，且被告自認其現占有系爭土地之事實（見本院九十年
      十二月十一日言詞辯論筆錄）。從而，原告主張依民法第七六七條請求被告丙○○、丁○○應分別將坐落高雄縣美濃鎮○○段六五二一地號、地目田、面積
      二五五五平方公尺，於九十年六月四日經高雄縣美濃地政事務所所為之所有權
      移轉登記塗銷。
    (六)末按「所有權人對於無權占有或侵奪其所有物者，得請求返還之。」民法第七
      六七條前段定有明文。
      本件被告辯稱系爭土地之地上物係原告同意其興建，現房屋稅款繳納義務人係
      被告丁○○，並提出房屋稅款繳納通知書為證，且據原告提出之被告丙○○、
      丁○○及其母親乙○○○於九十年三月十九日切結書載明「立切結書人乙○○○等三人現住房屋坐落美濃鎮○○里○○鄰○○街三十之三號壹層樓房壹棟，
      基地坐落美濃段一五四之二地號土地確係父戊○○所有，立切結書人日後願放
      棄一切權利由其他繼承人取得，並約定目前由立切結書人暫時居住，但不得另
      增建其他建物屬實無訛」等語，足見原告有同意被告使用系爭土地，而原告就
      此並未提出證據證明被告為無權占有或侵奪其所有物者，是原告此部分請求被
      告返還系爭土地，與法未合，為無理由，應予駁回。
四、原告陳明願供擔保，聲請宣告假執行，經核其勝訴部份，係請求被告塗銷所有權
    登記部分，屬於強制執行法第一三０條第一項規定之「命債務人為一定之意思表
    示」，依該規定自判決確定或與確定判決有同一效力之執行名義成立時，始視為
    債務人已為意思表示，假執行因係判決未確定時所為，無法依前揭強制執行法之
    規定視為被告已為意思表示，是原告此勝訴部分性質並不適於假執行，又其餘假
    執行之聲請，因該部份訴之駁回而失所依據，是本件原告聲請假執行，應予駁回
    。
五、訴訟費用負擔之依據：本件原告之訴為一部有理由、一部無理由，應依民事訴訟
    法第七十九條但書、第八十五條第一項前段定之。
中      華      民      國    九十      年    十二    月    二十八      日
                              臺灣高雄地方法院民事第六庭
~B法      官  楊智守
右為正本係照原本作成。
如不服本判決，應於送達後廿日內，向本院提出上訴狀並表明上訴理由，如於本判決
宣示後送達前提起上訴者，應於判決送達後十日內補提上訴理由書（須附繕本）。
中      華      民      國    九十      年     十二     月  二十八     日
~B法院書記官  劉企萍


司法院資訊處製作；財團法人民間司法改革基金會備份。
